【裁判字號】    91,勞訴,31
【裁判日期】    920108
【裁判案由】    給付退休金差額
【裁判全文】
臺灣彰化地方法院民事判決  九十一年度勞訴字第三一號
    原      告  甲○○
                戊○○
                己○○
                丁○○
                蔡劉玉雲
                丙○○
                癸○○
                庚○○
    訴訟代理人  洪宗仁律師
    被      告  台灣化學纖維股份有限公司
    法定代理人  乙○○
    訴訟代理人  辛○○
右當事人間請求給付退休金差額事件，本院判決如左：
    主      文
被告應給付原告甲○○新台幣貳拾壹萬貳仟貳佰貳拾元，原告戊○○新台幣捌萬肆仟
玖佰陸拾元，原告己○○壹拾肆萬陸仟肆佰陸拾元，原告壬○○○新台幣壹拾陸萬伍
仟肆佰柒拾陸元、原告丙○○新台幣壹拾伍萬伍仟壹佰陸拾元、原告癸○○壹拾捌萬
陸仟肆佰伍拾元、原告庚○○新台幣壹拾捌萬伍仟玖佰捌拾伍元，及各自如附表三所
示(一)、(二)、(三)、(五)、(六)、(七)、(八)之利息起算日起至清償日止，按年息百分之五計算之
利息。
原告丁○○之訴駁回。
訴訟費用（除減縮部分），除原告曹劉招部分由其負擔外，其餘由被告負擔。
    事      實
甲、原告方面：
一、聲明：被告應給付原告如附表(三)所示之應補發差額及自利息起算日起至清償日止
    ，按年息百分之五計算之利息。
二、陳述：
  (一)原告等八人皆為被告公司僱用之員工，分別於如附表一所示之日期，到職、離職
    而退休，原告任職期間之工作年資，依勞動基準法第八十四條之二在勞動基準法
    施行前依其當時應適用之法令規定計算，當時台灣省工廠工人退休規則第九條第
    一款：工作年資滿十五年者，應由工廠給與三十個基數之退休金，工作年資超過
    十五年者，每逾一年增給半個基數，滿半年以一年計；而依第十條規定以退休前
    三個月平均工資所得為退休金基數之計算方式。又勞動基準法施行後，依勞動基
    準法第五十五條第一項規定：滿一年給與兩個基數，超過十五年之工作年資，每
    滿一年給與一個基數，未滿半年者，以半年計，滿半年者以一年計，而依勞動基
    準法第二條第四款規定，平均工資以退休前六個月計算。其中原告己○○部分，
    經被告公司同意加計二個基數，則原告之退休金基數亦各如附表(一)所示。
  (二)被告雖於原告等八人退休時給付退休金，惟查原告任職期間因有三班制，每月均
    有中、夜班夜點費如附表(二)，該夜點費係因原告工作所得報酬，且係經常性之給
    付，該夜點費屬工資之一部分，應計入平均工資，而被告於給付退休金時，並未
    將該夜點費計入平均工資在內，致退休金給付有短少；其短少及計算方式如附表
    (三)。茲因被告迄今未依勞動基準法第五十五條、勞動基準法施行細則第二十九條
    規定，於原告退休之日起三十日內給付該差額部分，爰就此部分之金額，依勞動
    基準法給付退休金之法律關係，並依民法第二二九條第一項及二三三條第一項等
    規定，併予請求按法定利率計算之遲延利息。
  (三)又原告於退休後，簽具收據文件內載：．．．經核對無誤、且爾後不再要求其他
    給付，並放棄一切請求．．．之收據文件；並無同意拋棄本件以夜點費計入平均
    工資之意思，應認此部分不生拋棄效力；又若鈞院仍認此部分收據有效，惟原告
    此部分之意思表示係出於錯誤，原告已先以存證信函撤銷該部分之意思表示，為
    求慎重，爰再以本起訴狀繕本之送達，作為撤銷該部分之意思表示，不另通知。
  (四)為債權拋棄之債權人須就債權之存在有認識；依被告之答辯意旨，其一再爭執系
    爭夜點費不應計入平均工資，則其無令員工拋棄此部分權利之意思甚明；況退休
    金之計算本應依法令規定之內容以為核算，原告於領取時亦是信賴被告為信譽良
    好之上市公司，而不知其未將夜點費計入，自無從為拋棄。
    另依被告要求退休員工簽立之收據：立據人．．．茲收到台灣化學纖維股份有限
    公司核發之退休金支票乙張，計新台幣．．．元整，經查收無誤，且爾後不再要
    求其他給付，並願放棄一切請求，特立此據為憑等語；依標頭為「收據」，內容
    為收到支票，該收據係僅收據性質，況依其內容前後比較，縱有拋棄之意，亦僅
    及於退休金以外之其他給付始合理。
  (五)又依照當事人一方預定用於同種類契約之條款而訂定之契約，而有免除或減輕預
    定契約條款之當事人之責任者，或使他方當事人拋棄權利或限制其行使權利者，
    按其情形顯失公平者，該部分約定無效，民法第二百四十七條之一定有明文。本
    件被告於其所有員工退休時，大部分均要求簽署上開收據，自與上開規定相左，
    就要求原告放棄一切請求及要求其他給付部分，即應認無效。另有部分員工未簽
    收據，係因自退休準備金之中央信託局領取，併此說明。而被告公司提出潘靜雄
    、楊王月出具收據未拋棄等語，均為九十一年十一月間簽立，係因部分台化員工
    知曉因夜點費涉訟在案，當承辦人員要求其等於收受支票時簽立拋棄定型化收據
    ，為其等所拒，本未如期支付，其後始經被告公司同意簽立一般收據。又被告主
    張原告林娥、林碧蓮出具收據但未拋棄，此二人係資遣並非退休，併予指明。況
    被告於退休及資遣員工竟簽立不同收據，益見其本意並無要求退休人員拋棄之意
    思存在。
  (六)系爭夜點費之名稱原為夜勤津貼，被告為因應勞動基準法之施行，在勞基法施行
    後始將之更名為夜點費，且夜點費之核發，係輪值中、夜班始得領取，而輪值中
    、夜班又已成為固定之工作制度，此種因特殊工作條件而對勞工所增加提出之現
    金給付，其本質應係該值班時段之勞務對價，即系爭夜點費已成為兩造間因特定
    工作條件，形成固定常態工作中可取得之給與，為勞工因經常性提供勞務所得之
    報酬，具有勞動基準法第二條第三款工資性質。又勞動基準法施行細則第十條第
    九款將夜點費排除於工資之外，惟該條款所稱之夜點費與誤餐費同列，而誤餐費
    既屬恩惠性及偶發性之給與性質，夜點費應屬同一性質，亦即該條款所稱之夜點
    費及誤餐費，係指勞工偶然可得之點心費用，或勞工因執行職務延誤正常用餐時
    間，另外給與之餐費；而系爭夜點費係由夜勤津貼變更名義而來，並非夜間點心
    費（被告給付之伙食津貼每個月固定為一千八百元，即平均一天為六十元；而夜
    點費幾乎每個月四、五千元，且輪值期間約為十餘天左右），其本意係因夜間執
    勤而給與之津貼，該給付係以與勞務提出密切相關的工作條件（工作時間：夜班
    、中班）為前提，為酬傭或彌補其提供勞務的特殊辛勞與負擔，因此直接對勞工
    所提出的勞務，附加地作更進一步的報償，應計入工資範圍，此與勞動基準法施
    行細則第十條第九款之夜點費，性質並不相同甚明。
    況何種給付屬於工資，其重點在於是否為勞工因工作所獲得之報酬，及是否屬於
    經常性之給與，不因其所用形式上名稱而受影響，查平日加班費及性屬夜間加給
    之中夜班點心費，不論依工廠法施行細則第四條或勞動基準法第二條第三款規定
    論斷，均應為工資。況工作時間及場所等均為工作環境之一部分，係與勞務提出
    密切相關之工作條件，而於夜間工作，其生活方式與常人相反，不利於勞工之生
    活及健康，是就夜間工作之勞工與日間之勞工就相同內容之工作給予不同工資待
    遇乃屬合理。
三、證據：提出退休金明細影本七件、勞工退休金給付通知書影本一件、所得明細單
    影本十六件、本院九十一年度勞訴字第八號民事判決影本一件、台灣高等法院台
    中分院九十一年度勞上易字第十二號民事判決影本一件、勞基法對工資之定義文
    章影本一件、存證信函及回執影本各一件、最高法院裁判要旨影本一件為證。
乙、被告方面：
一、聲明：原告之訴駁回。
二、陳述：
  (一)系爭「夜點費」不屬於工資，自不應列入平均工資核發退休金。
    1.就法令之規定言：
      勞動基準法第二條第三款規定：「工資：謂勞工因工作而獲得之報酬，包括
      工資、薪金、及按計時、計日、計月、計件以現金或實物等方式給付之獎金、
      津貼、及其他任何名義經常性給與均屬之」。另，勞動基準法施行細則第十條
      第九款亦明定：「本法第二條第三款所稱之其他任何名義之經常性給與係指左
      列各款以外之給與：差旅費、差旅津貼、交際費、夜點費及誤餐費」。是以勞
      動基準法第二條第三款規定之其他任何名義之經常性給與，並不包括夜點費在
      內，而勞動基準法施行細則既係依勞動基準法第八十五條規定之授權，由內政
      部發布，其效力應等同於勞動基準法，兩者之效力並無軒輊，且該施行細則雖
      經內政部於民國八十六年及勞工委員會於民國九十一年增修，然均維持原條文
      。是以夜點費並非工資亦非經常性給與，而係勉勵性、恩惠性之福利措施而已
      。
      勞動基準法第三十條規定：勞工每日正常工作時間不得超過八小時，每二週
      工作總時數不得超過八十四小時．．．，所以在勞工每日正常工作時間內，雇
      主只要給與正常工作時間之工資即可，但如雇主延長勞工工作時間者則應另加
      給加班工資（勞動基準法第二十四條），前述正常工作時間之工資以及加班工
      資其有對價關係極明，固可認係勞工因工作而獲得之報酬。但若以夜點費與加
      班費相較，因加班費係隨職級本薪之不同而有高低，屬於工資之一部分，所以
      加班費計入平均工資，而夜點費其給與每一個員工之金額一律相同，不因職級
      或本薪高低而有所差異，顯屬勉勵、恩惠、任意性質極明，是以勞動基準法施
      行細則第十條將夜點費排除於工資之外，其理在此。
      再按，勞動基準法第三十四條規定，勞工工作可採晝夜輪班制，晝夜輪班制
      乃法所定之工作外加給之任何規定，乃因晝夜輪班仍在正常工作時間之範圍內
      ，雇主依法毋庸為任何其他額外的給付，與前述延長勞工工作時間則應另加給
      加班工資之情形完全不同。
      再證之被告公司係採行三班輪班制，不論係早班、中班、夜班，其各班次之工
      作時間、工作性質皆為相同，輪值中班、夜班所擔任之工作、工作時間與早班
      並無差異，是以勞動基準法第二十五條亦明定工作相同、效率相同者，給付同
      等之工資，因而被告公司依法只要給與每日正常工作時間之工資即可。
      由上述規定可知，「夜點費」因屬被告公司對與參加輪值中、夜班人員在一
      般工資之外，另行額外給與者，所以若員工調職或請人代班或請假則歸代班人
      領取不予計算，顯與月薪等每月可固定且經常領取者迥不相同，是以夜點費之
      給與顯屬勉勵、恩惠、任意性質，與工作並無對價關係，自與所謂之工資有間
      。
      進步言之，工資一般均隨作業種類及其複雜性、經驗、學歷、智力、技能、
      勞心度、勞力度、年資、級職不同而有高低，但夜點費之金額係每人每小時一
      致，並不因員工作業種類及複雜性、經驗、學歷、智力、技能、勞心度、勞力
      度、年資、級職不同而有高低，因而夜點費實係被告公司單方面所制定之福利
      措施，因之，夜點費並不具「勞務之對價性」亦非「經常性給與」，極為明顯
      。
    2.就歷史沿革言：
      被告公司所給付之「夜點費」係由「夜勤津貼」改制而來，而給付「夜勤津貼
      」之前，公司為慰勞夜班人員之辛勞，係以提供夜間點心之方式，以饗員工，
      嗣因員工口味不一，乃將點心之供應，改以金錢代替之，迄民國七十三年八月
      因配全勞動基準法的修訂，始正名為「夜點費」，究其緣由系爭夜點費仍不失
      點心費之本質，只是原係由雇主購買點心供應，改由勞工自行購買點心而已。
      「夜點費」之本質既係點心費，是以「夜點費」確與工資無關。自民國七十三
      年八月發放「夜點費」迄今，長達十八年餘，從未曾有任何退休勞工對「夜點
      費」之性質提出質疑或異議，蓋因勞、資雙方始終認為系爭「夜點費」確非屬
      工資之性質，十八年來雙方已成合意、共識，而成為勞動契約的條件，本件原
      告今竟悖於誠信，違反契約提起本訴，顯非本意，應係受有心人以利相誘之煽
      惑，已極明顯。
    3.就事實狀況言：
      被告公司因信賴法令，本於勞基法施行細則第十條第九款規定：「夜點費」
      非屬工資之性質，依法可不計入退休金之給付，所以被告公司始終未將「夜點
      費」計入人事退休金成本之內，此種恩惠性給與若竟然成為不能預期的人事退
      休金成本額外支出，勢必造成企業經營成本以及風險的增加，其影響極為深遠
      。
      本件被告給與原告之「夜點費」並非勞工因工作獲得之報酬：而係於一般工
      資之外，對於輪值中、夜班的勞工的額外給與，所以與勞工所提供之工作並無
      對價關係，也無經常性，並非勞工因工作獲得之報酬。
      以被告公司之薪資結構言：本件原告甲○○、戊○○、丙○○、癸○○、庚○○等人，其退休前六個月之薪資，在未加計夜點費、年終獎金、中秋、端午
      獎等情形下，其每月薪資即達新台幣五萬元至六萬七千餘元超出一般事業單位
      相同工作之平均薪資水準甚多，由此事實觀之，被告公司所給與之夜點費，顯
      無所謂雇主對勞工因工作獲得之報酬不以工資之名而改用其他名義之情形。
  (二)關於原告等既已立據表示：「爾後不再要求其他給付，並願放棄一切請求」，該
    拋棄其餘退休金請求權之意思表示依法為有效，且該部分之意思表示依法亦不得
    撤銷。
    1.本件除原告戊○○、壬○○○二人外，原告甲○○（於九十一年一月十五日退
      休離職，九十一年一月十八日簽立收據）、己○○（於九十一年七月二十日退
      休離職，九十一年七月三十一日簽立收據）、丁○○（於八十八年三月十五日
      退休離職，八十八年三月十五日簽立收據）、丙○○（於九十一年一月十五日
      退休離職，九十一年一月十八日簽立收據）、癸○○（於九十一年一月三十一
      日退休離職，九十一年二月二十五日簽立收據）、庚○○（於九十一年一月三
      十一日退休離職，九十一年二月二十五日簽立，收據日期筆誤為一月二十五日
      ）等六人均於退休後，前來領取退休金時，簽立收據載明：「爾後不再要求其
      他給付，並願放棄一切請求」，其所為之意恩表示，依法已發生拋棄之效力且
      系爭收據前段載明「茲收到台灣化學纖維股份有限公司核發之退休金支票乙張
      」，核其前後文意，應認系爭收據為兩造針對退休金之事項所為約定，其所謂
      「爾後不再要求其他給付，並願放棄一切請求權」應指退休金之給付而言，應
      極明顯。又原告等係於退休後，向被告領取退休金時，始簽立收據同意不再要
      求其他給付，並願放棄一切請求權，並非於退休前即事先拋棄；核其性質，應
      屬原告等對於其既得權利之處分，依契約自由之原則，此項拋棄之意思表示，
      自屬有效，並無違反法令之處。
  (三)原告等於簽立系爭收據時，與被告間已無僱傭關係存在，就系爭收據內容、是否
    簽立等事項，並非無與被告商議之可能，事實上被告公司退休員工領取退休金時
    ，1.出具收據者有之，2.未出具收據者有之（例如本件之原告戊○○、壬○○○
    二人另  鈞院九十一年勞訴字第十六號、第十八號、第十九號、第二十九號之原
    告等），3.出具收據並聲明拋棄其餘請求者有之，4.出具收據但未拋棄其餘請求
    者有之（證六：如潘靜雄、楊王月出具之收據各乙份及鈞院九十一年勞訴字第十
    九號之原告許坤璋即許焜火  鈞院九十一年勞訴字第二十號之原告呂忠義  鈞院
    九十一年勞訴字第二十九號之原告林娥、林碧蓮等人）。是以被告公司收據之形
    式具有多樣性，自與定型化契約有異，不得謂該項收據係顯失公平之定型化契約
    而主張其為無效。另就系爭收據內容以觀，其所載文字僅有三行，且文義明確，
    原告等人應係於充分了解收據內容之情形下，始自願簽立。原告等既已了解系爭
    收據內容，且與被告間亦非無商議能加，而仍簽立系爭收據，自難認為系爭收據
    之約定，有任何顯失公平之情形。由上觀之，顯見原告等簽立上開收據拋棄系爭
    夜點費退休金之請求權，係勞資雙方居於平等地位，為求勞資和諧，雙方互相讓
    步，將包括非屬工資性質而不應計入平均工資之「夜點費」拋棄而已。倘勞資雙
    方為求權利、義務早日確定，達成互相讓步之協議，原告同意拋棄已具領之退休
    金以外之其餘爭議之請求，於法亦無不合，自與所謂拋棄退休金、資遣費無涉，
    當然更不能認該拋棄之意思表示有反強制或禁止規定或因此認雙方就此拋棄未有
    合意。
  (四)該拋棄其餘退休金請求權之意思表示，為原告所明知而為之真意意思表示，並有
    錯誤，依法有效且不得撤銷。退步言之，縱有錯誤，然其錯誤事乃原告自己之過
    失所致，依法原告亦不得將其意思表示撤銷。
    再退步言之，原告丁○○係於八十八年三月十五日簽立收據，為上開拋其餘退休
    金請求權的意思表示，迄已逾一件的除斥期間，依法不得將其意思表示撤銷。
三、證據：提出最高法院九十一年度台上字第八九七號、七十五年度台上字第四六九
    號、七十八年台上字第六八二號、七十九年台上字第二四二號、九十一年度台上
    字第三四七號民事判決影本各一件、台灣高等法院高雄分院八十八年度勞上易字
    第一號、九十一年度勞上易字第二一號、第二十七號民事判決影本各一件、台灣
    板橋地方法院三重簡易庭九十年度重勞簡字第十八號宣示判決筆錄一件、收據十
    二件、所得清冊六份為證。
    理      由
一、本件原告主張：伊等皆為被告公司僱用之員工，分別於如附表(一)所示之日期，到
    職、離職而退休，原告等任職期間之工作年資，依勞動基準法第八十四條之二在
    勞動基準法施行前，依其當時應適用之法令規定計算，當時台灣省工廠工人退休
    規則第九條第一款：工作年資滿十五年者，應由工廠給與三十個基數之退休金，
    工作年資超過十五年者，每逾一年增給半個基數，滿半年以一年計；而依第十條
    規定以退休前三個月平均工資所得為退休金基數之計算方式。又勞動基準法施行
    後，依勞動基準法第五十五條第一項規定：滿一年給與兩個基數，超過十五年之
    工作年資，每滿一年給與一個基數，未滿半年者，以半年計，滿半年者以一年計
    ，而依勞動基準法第二條第四款規定，平均工資以退休前六個月計算，其中原告
    己○○部分，經被告公司同意加計二個基數。則原告之退休金基數亦各如附表(一)
    所示。被告雖於原告等退休時給付退休金，惟原告任職期間因有三班制，每月均
    有中、夜班夜點費如附表(二)，該夜點費係因原告工作所得報酬，且係經常性之給
    付，該夜點費屬工資之一部分，應計入平均工資，而被告於給付退休金時，並未
    將該夜點費計入平均工資在內，致退休金給付有短少；其短少及計算方式如附表
    (三)。茲因被告迄今未依勞動基準法第五十五條、勞動基準法施行細則第二十九條
    規定，於原告退休之日起三十日內給付該差額部分，爰就此部分之金額，依勞動
    基準法給付退休金之法律關係，訴請判決如聲明所示等語。被告則以：依據勞動
    基準法第二條第三款及勞動基準法施行細第十條第九款之規定，夜點費並不包括
    在經常性給與內，且不具勞務之對價性，而係屬勉勵性、恩惠性之福利措施而已
    ，非屬工資之一部分，不得計入平均工資核發退休金；又除原告除戊○○、壬○○○外，除前來領取退休金時，簽立收據載明；「爾後不再要求其他給付，並願
    放棄一切請求」，依法已發生權利拋棄之效力，不得再向被告請求，原告明知而
    為上開拋棄之意思表示，並無錯誤，依法不得撤銷，況告丁○○之拋棄意思表示
    ，已逾一年之除斥期間，不得再撤銷意思表示；再被告公司收據之形式具有多樣
    性，自與定型化契約有異，且該收據文義明確，而其等簽立當時，業已退休，與
    被告非無商議能力，而仍簽立收據，自難認該項收據係顯失公平之定型化契約而
    主張其為無效云云資為抗辯。
二、原告主張伊等皆為被告公司之員工，分別於如附表一所示之日期，到職、離職而
    退休，被告雖於原告等退休時給付退休金，然原告等於任職期間因有三班制，每
    月均有中班、夜班夜點費如附表二（指退休前六個月之金額），而被告於給付退
    休金時，並未將該夜點費計入平均工資內，致原告等與原領退休金相較，有如附
    表三所示金額差額之事實，業據提出退休金明細表影本七件、所得明細影本十六
    件、勞工退休金給付通知書一件（以上均為影本）等為證，復為被告所不爭執，
    自堪信為真實。
三、本件首應審究者厥為：系爭夜點費應否列入平均工資核發退休金？茲說明如下：
  (一)按勞動基準法第二條第三款規定：工資：謂勞工因工作而獲得之報酬，包括工資
    、薪金、及按計時、計日、計月、計件以現金或實物等方式給付之獎金、津貼、
    及其他任何名義經常性給與均屬之。所謂經常性之給與，只要在一般情形下經常
    可以領得之給付即屬之，舉凡某種給與係屬工作上之報酬，在制度上有經常者，
    均得列入平均工資以之計算退休金。故勞工因工作所得之報酬，倘具有「勞務之
    對價性」及「給與經常性」二項要件時，依法即應認定為工資。而於判斷某項給
    付是否具「勞務對價性」及「給與經常性」要件之際，則應依一般社會交易之健
    全觀念以為決定，至於其給付之名稱如何，在非所問，如此始可防止雇主為規避
    該給付計入平均工資內，而將勞工因工作所獲得之報酬改以其他名義支付，致損
    害勞工權益。
  (二)系爭夜點費之名稱原為夜勤津貼，被告因應勞動基準法施行細則之用語，於勞動
    基準法施行後將之更名為夜點費等情，為兩造所不爭執。而被告就系爭夜點費之
    核發，係針對有輪值中、夜班之工作人員所給與，其金額係每人每小時均固定相
    同，不因作業種類而有差別，如未實際值班或經上級同意由他人代班，則不得領
    取此項夜點費；又被告之員工作業方式係採三班制，即早、中、夜三班輪班，此
    工作型態係因被告公司為一貫作業之工廠，二十四小時全天候、連續性現場作業
    ，而此項工作型態，在原告受僱之際，即已知悉並成為勞動契約之內容，且不論
    係輪值早班、中班、夜班之機率相同，並不發生某員工係專門於某一段時間工作
    之情形，均為兩造所不爭執。且就系爭夜點費之核發情形以觀，原告既於輪值中
    、夜班時始得領取夜點費，而輪值中、夜班又已成為固定之工作制度，則此種雇
    主因特殊工作條件而對勞工所加給之現金給付，其本質自應認為係勞工於該值班
    時段從事工作之勞務對價。況工作時間及場所等均為工作環境之一部分，係與勞
    務提出密切相關的工作條件，而於夜間工作，其生活方式與常人相反，不利於勞
    工的生活及健康，是就夜間工作之勞工與日間工作之勞工，就相同內容之工作給
    予不同工資待遇乃屬合理。詳言之，系爭夜點費係兩造間就特定之工作條件達成
    協議，並成為勞工於一般情形下經常可以領得之給付，其性質固屬勞工因工作所
    獲之報酬，在制度上亦具有經常性，而符合「勞務對價性」及「給與經常性」二
    項要件，依前揭說明，應將系爭夜點費列入平均工資。至於被告所援引之實務見
    解，均非最高法院判例，自無拘束本院之效力，併此敘明。
  (三)被告雖辯稱勞動基準法施行細則第十條第九款已將夜點費排除於經常性給與之外
    云云。惟按勞動基準法第二條第三款所稱之「其他任何名義之經常性給與」，法
    令雖無明文解釋，但應指雇主非臨時起意且非與工作無關之給與而言，其立法原
    意在於防止雇主對勞工因工作獲得之報酬不以工資之名而改用其他名義，故特於
    該法明定應屬工資，以資保護勞工（行政部勞工委員會八十五年台勞動二字第一
    ０三二五二號函意旨參照）。查勞動基準法施行細則第十條第九款固將夜點費排
    除於經常性給與之列，惟雇主之給付究屬工資抑係該條所定之給與，仍應具體認
    定，不因形式上所用名稱為何而受影響。亦即，即使雇主所為之給付項目與該施
    行細則第十條各款之給付名目相同，亦不得遽認其非屬工資，否則，雇主儘可任
    意變更工資之名目，將各種給付項目均以該細則第十條各款之名目稱之，如此一
    來，勞工應得之工資範圍將被雇主任意窄化，自非公允。從而，縱使雇主之給付
    項目之名稱與該施行細則第十條各款所規定者相同，亦應進一步審查此項給付之
    實質內容，就該給付是否為勞工因提供勞務所獲之報酬而為判斷，如為肯定．則
    即使給付之名稱與該施行細則第十條所規定者相同仍應認定為工資。又按勞動基
    準法第十條第九款所稱之夜點費係指勞工偶然可得之點心費用，此由同款規定之
    「差旅費、差旅津貼、交際費、夜點費及誤餐費」均係偶然發生之費用，而具不
    定期給與之性質以觀，至為明瞭。原告於夜間輪班工作，具有固定性、連續性，
    並非臨時起意或偶而為之，為雇主經常性之給與，且與工作相關，依上說明，自
    不能因被告公司將給與之名目稱為「夜點費」，逕認其與施行細則第十條第九款
    所定排除條款之名稱相同，即謂其非屬工資，故被告此項抗辯，尚非可採。
  (四)被告復抗辯系爭夜點費之給付，因員工係每人每小時均固定相同，不因工作種類
    及級職而有差別，係雇主為體恤勞工於夜間工作而為之免勵性、恩惠性、任意性
    之給與，自非工資云云。惟查：系爭夜點費具有「勞務對價性」及「給與經常性
    」之性質，應認定為工資之一部分乙節，已詳如前述，並不因其給與之方式係每
    人每小時之金額均固定相同而失其屬於工資性質。況兩造不爭執之工資報酬中某
    些項目如伙食津貼、交通津貼等，亦不因年資及級職而有所不同，均係給付相同
    數額，而採一致之給付，足見被告辯稱系爭夜點費乃一致性之給付，即屬勉勵性
    、恩惠性、任意性之給與，非為工資等語，並無可採。
  (五)綜上所述，原告主張系爭夜點費應計入平均工資內，並據以核發退休金，應為可
    採。
四、被告另辯稱：本件原告除戊○○、壬○○○二人外，於請領退休金後，均簽署載
    有：「爾後不再要求其他給付，並願放棄一切請求」字樣之收據，故不得再請求
    被告給付退休金等語。原告甲○○等六人則主張：(一)原告簽立之收據僅係收據性
    質，縱有拋棄之意，亦僅及退休金以外之其他給付。(二)原告甲○○等六人不知被
    告於計算退休金時，未將夜點費計入工資，自無從為拋棄。(三)如認上開約定有效
    ，因原告係出於錯誤所為意思表示，以準備書狀繕本送達，作為撤銷部分之意思
    表示。(四)拋棄違反勞動基準法第五十五條之強制規定，其約定無效。(五)上開收據
    違反民法第二百四十七條之一規定，應為無效。經查：
  (一)被告所提出系爭收據係由原告甲○○等六人在收受退休金時所簽立之事實，為原
    告所不爭執，應認屬實。依系爭收據所載，原告甲○○等六人於領取退休金時，
    已在被告事先提出印有「爾後不再要求其他給付，並願放棄一切請求權」等語之
    收據上簽名，足認原告甲○○等六人除被告所簽發支票金額之退休金外，確有同
    意拋棄其餘退休金請求權之意思表示。且系爭收據前段載明「茲收到台灣化學纖
    維股份有限公司核發之退休金支票乙張」，核其前後文意，應認系爭收據為兩造
    針對退休金之事項所為約定，其所謂「爾後不再要求其他給付，並願放棄一切請
    求權」應指退休金之給付而言，是原告甲○○等六人主張其等並未拋棄其餘退休
    金，以及所拋棄者為退休金以外之其他給付，顯與收據文意不符，並不可採。
  (二)又原告甲○○等六人復主張其拋棄違反勞動基準法第五十五條之強制規定等語，
    惟查原告甲○○等六人係於領到退休金之後，始簽立收據同意不再要求其他給付
    ，並願放棄一切請求權，核其性質，應屬其等對於其既得權利之處分，故依契約
    自由之原則，此項拋棄之意思表示，自屬有效，並無違反勞動基準法第五十五條
    之規定。
  (三)按依照當事人一方預定用於同類契約之條款而訂立之契約，為左列各款之約定，
    按其情形顯失公平者，該部分約定無效：免除或減輕預定契約條款之當事人之
    責任。加重他方當事人之責任者。使他方當事人拋棄權利或限制其行使權利
    者。其他於他方當事人有重大不利益者。民法第二百四十七條之一固有明文。
    惟查原告甲○○、己○○、丁○○、丙○○、癸○○、庚○○等六人，其退休日
    期依序分別於九十一年一月十五日（同年月十八日簽立收據）、九十一年七月二
    十日（同年月三十一日簽立收據）、八十八年三月十五日（同日簽立收據）九十
    年一月十五日（同年月十八日簽立收據）、九十一年一月三十一日（同年二月二
    十五日簽立收據）、九十一年一月三十一日（同年二月二十五日簽立收據，惟收
    據日期誤載為同年一月二十五日），且均係於退休當日或以後，向被告領取退休
    金時，始簽立系爭收據，其等於簽立系爭收據時，與被告間已無僱傭關係存在，
    就系爭收據內容、是否簽立等事項，並非無與被告商議之可能；再依被告所提出
    訴外人潘靜雄、楊王月、許焜火、呂忠義等人所提出之收據觀之，其上並未記載
    「爾後不得要求其他給付，並願放棄一切請求。」等語之情形，是否即可認定系
    爭收據係被告一方預定用於同種類契約之條款而訂定之契約已非無疑。且更足以
    認定原告甲○○等六人，應有與被告商議之能力；另就系爭收據內容以觀，其所
    載文字僅有三行，且文義明確，原告甲○○等六人應係於充分了解收據內容之情
    形下，始自願簽立。原告甲○○等六人既已了解系爭收據內容，且與被告間亦非
    無商議能力，而仍簽立系爭收據，自難認為系爭收據之約定，有何顯失公平之情
    形，是以原告主張：上開收據違反民法第二百四十七條之一規定，應為無效等語
    ，並不可採。
  (四)惟按意思表示之內容有錯誤，或表意人若知其事情即不為意思表示者，表意人得
    將其意思表示撤銷之，又上開撤銷權，自意思表示後，經過一年而消滅，民法第
    八十八條第一項、第九十條分別定有明文。經查：
    如附表(三)所示，原告甲○○、己○○、丁○○、丙○○、癸○○、庚○○等六
    人，因被告未將夜點費計入工資而短少之退休金分別為二十一萬二千二百二十元
    、十四萬六千四百六十元、十三萬九千四百八十五元、十五萬五千一百六十元、
    十八萬六千四百五十元、十八萬五千九百八十五元，其數額均高達一、二十萬元
    以上，而勞工退休後即無薪資收入，退休金通常為其維繫日後生活之主要經濟來
    源，按諸常情，如原告甲○○等六人若知悉被告短付上開金額之退休金，顯無任
    意拋棄之理。且原告甲○○等六人均為勞工，對於夜點費是否屬於工資之一部分
    ，以及退休金如何計算等相關法律規定，自非熟悉，是以原告甲○○等六人主張
    其等於簽署收據時，不知夜點費得計入工資及退休金，以及若知上開事情即不為
    拋棄之意思表示等情，應為可採。又關於夜點費是否屬工資之一部分，以及退
    休金如何計算等爭議問題，在司法實務上容有不同意見，原告甲○○等六人均為
    勞工，並非熟悉相關法律規定之人，自難強求其等對上開爭議問題有所知悉，是
    以其等因不知上開事情而誤為意思表示，並無過失可言。被告辯稱：原告甲○○
    等六人所為錯誤意思表示，係因自己之過失所致等語，並不可採。
    原告甲○○、己○○、丁○○、丙○○、癸○○、庚○○等六人，依序分別於
    九十一年一月十八日、同年七月三十一日、八十八年三月十五日、九十一年一月
    十八日、同年二月二十五日、同年二月二十五日簽立系爭收據，並為上開拋棄其
    餘退休金請求權之錯誤意思表示，嗣經原告甲○○等六人於九十一年十一月二十
    八日以民事準備書狀表示撤銷錯誤之意思表示，並於九十一年十二月十二日由被
    告收受繕本，依民法第八十八條第一項、第九十條之規定，原告甲○○、丙○○
    、癸○○、己○○、庚○○五人一年以內，撤銷其錯誤之意思表示，於法並無不
    合；至原告丁○○其撤銷錯誤之意思表示，已逾一年之除斥期間，於法其撤銷權
    已消滅，不能謂為有據。按法律行為經撤銷者，視為自始無效，民法第一百十
    四條定有明文，亦即原告甲○○等五人所為拋棄其餘退休金請求權之意思表示，
    因其撤銷權之行使，應視為自始無效，是被告仍以原告甲○○等五人已拋棄其餘
    退休金之請求權為由抗辯，並不可採。至原告丁○○既已不能撤銷其錯誤之意思
    表示，自應認被告抗辯原告丁○○其餘退休金之請求權已拋棄，不得再請求為可
    採。
五、按勞動基準法第五十五條第一項規定：「勞工退休金之給與標準如左：一、按其
    工作年資，每滿一年給與兩個基數。但超過十五年之工作年資，每滿一年給與一
    個基數，最高總數以四十五個基數為限。未滿半年者，以半年計，滿半年者，以
    一年計。」、同法第二條第四款規定：「平均工資：謂計算事由發生之當日前六
    個月內所得工資總額除以該期間之總日數所得之金額」，又依勞動基準法第八十
    四條之二規定，在勞動基準法施行前依其當時應適用之法令規定計算，當時台灣
    省工廠工人退休規則第九條第一項規定：「工人退休金之給與規定如左：一、依
    第五條規定自願退休之工人及依第六條規定命令退休之工人，工作年資滿十五年
    者，應由工廠給與三十個基數之退休金，工作年資超過十五年者，每逾一年增給
    半個基數之退休金，其賸餘年資滿半年者，以一年計算；未滿半年者不計，合計
    最高以三十五個基數為限。」該規則第十條第一款規定：「按月支薪者，以核准
    退休前三個月平均工資所得為準」。本件被告給付原告之夜點費係屬勞動基準法
    第二條第三款所稱之工資，業如前述，依台灣省工廠工人退休規則第十條、勞動
    基準法第二條第四款之規定，於計算退休金時，自應列入平均工資計算之範圍。
    本件原告甲○○、戊○○、己○○、蔡劉玉雲、丙○○、癸○○、庚○○等七人
    主張其等分別於如附表一所示之時間退休，當時被告並未將該夜點費列入計算，
    以及其等退休前六個月之夜點費金額、勞動基準法施行前後之退休金基數、退休
    前三個月及六個月平均夜點費數額分別如附表一、附表二示之事實，均為被告所
    不爭執，是以原告甲○○、戊○○、己○○、蔡劉玉雲、丙○○、癸○○、庚○○等七人主張其等所領退休金分別短少如附表三所示金額，即屬有據。又按「雇
    主應給付之勞工退休金應自勞工退休之日起三十日內給付之。」，勞動基準法施
    行細則第二十九條第一項定有明文。遲延之債務，以支付金錢為標的者，債權人
    得請求依法定利率計算之遲延利息，民法第二百三十三條第一項亦有明文，是原
    告甲○○、戊○○、己○○、蔡劉玉雲、丙○○、癸○○、庚○○等七人各請求
    自附表三所示(一)、(二)、(三)、(五)、(六)、(七)、(八)之利息起算日起至清償日止之法定遲
    延利息，亦屬有據。至原告丁○○，既已拋棄其餘退休金之請求，應認其權利業
    已消滅，其訴請被告應給付短少之退休金數額，於法即有未合。
六、從而，原告依台灣省工廠工人退休規則、勞動基準法第五十五條第一項規定，請
    求被告分別給付其等如附表三所示金額及利息，於原告甲○○、戊○○、己○○
    、蔡劉玉雲、丙○○、癸○○、庚○○等七人部分即有理由，應予准許。而原告
    丁○○部分，為無理由，應予駁回。
七、本件事證已臻明確，兩造其餘之攻擊或防禦方法，經本院審酌，認與判決結果不
    生影響，爰不一一論述，附此敘明。
據上論結，本件原告之訴，為一部有理由，一部為無理由，爰依民事訴訟法第七十八
條、第八十五條第一項但書，判決如主文。
中      華      民      國    九十二    年      一      月      八      日
                                        民事第二庭
~B法      官  何志通
右為正本係照原本作成。
如對本判決上訴，應於判決送達後二十日內向本院提出上訴狀。
中      華      民      國    九十二    年      一      月      十      日
~B法院書記官  蘇美苓


司法院資訊處製作；財團法人民間司法改革基金會備份。
